【裁判字號】    98,重訴,73
【裁判日期】    980831
【裁判案由】    損害賠償
【裁判全文】
臺灣新竹地方法院民事判決              98年度重訴字第73號
原      告  丙○○
            己○○
上列二人共同
訴訟代理人  路春鴻律師
            黃淑芬律師
上列二人共同
複代理人    乙○○    住新竹市.
被      告  丁○○    住新竹市.
                      身分證統.
被      告  國統通運股份有限公司
                      設基隆市.
法定代理人  甲○○    住基隆市.
                      居基隆市.
                      身分證統.
被      告  啟笙交通股份有限公司
                      設新竹市.
法定代理人  戊○○    住新竹市.
                      身分證統.
上列當事人間損害賠償事件，經原告提起附帶民事訴訟，由本院
刑事庭裁定移送前來，本院於民國98年6月29日辯論終結，判決
如下：
    主  文
被告丁○○、啟笙交通股份有限公司或被告丁○○、國統通運股
份有限公司應連帶給付原告丙○○新台幣柒拾陸萬伍仟捌佰玖拾
肆元，及其中被告丁○○、啟笙交通股份有限公司均自民國九十
七年七月十七日起、被告國統通運股份有限公司自民國九十七年
十二月三十日起，均至清償日止，按年息百分之五計算之利息；
如其中一被告已為給付，他被告於同額之範圍內即免其給付義務
。
被告丁○○、啟笙交通股份有限公司或被告丁○○、國統通運股
份有限公司應連帶給付原告己○○新台幣柒拾壹萬壹仟伍佰參拾
元，及其中被告丁○○、啟笙交通股份有限公司均自民國九十七
年七月十七日起、被告國統通運股份有限公司自民國九十七年十
二月三十日起，均至清償日止，按年息百分之五計算之利息；如
其中一被告已為給付，他被告於同額之範圍內即免其給付義務。
原告其餘之訴駁回。
訴訟費用由被告連帶負擔四分之一，餘由原告負擔。
本判決第一項於原告丙○○以新台幣貳拾陸元為被告供擔保後，
得假執行。
本判決第二項於原告己○○以新台幣貳拾肆萬元為被告供擔保後
，得假執行。
原告其餘假執行之聲請均駁回。
    事實及理由
甲、程序方面
一、按訴狀送達後，原告不得將原訴變更或追加他訴，但被告同
    意，擴張或減縮應受判決事項之聲明者，不在此限，民事訴
    訟法第255條第1項第1、3款分別定有明文。查本件原告提起
    附帶民事訴訟時，原係請求被告丁○○、國統通運股份有限
    公司（以下簡稱國統公司）及戊○○三人連帶對原告二人各
    負損害賠償責任，嗣原告於訴訟中，將其中對戊○○之請求
    ，變更為請求被告啟笙交通股份有限公司（以下簡稱啟笙公
    司）應與被告丁○○、國統公司連帶對原告負賠償責任，而
    此之被告之變更已經被告啟笙公司及其法定代理人戊○○當
    庭表示同意（見九十八年二月十六日筆錄），揆諸上開之規
    定，程序上應予准許。又原告於提起本件附帶民事訴訟之請
    求時，原係聲明請求被告三人應各連帶給付原告丙○○新台
    幣（以下同）3,837,550元、己○○3,804,320元，及均自附
    帶民事訴訟起訴狀繕本送達之翌日起至清償日止，按年息百
    分之五計算之利息，嗣原告於本院98年3月10日調解程序期
    日時，當庭提出民事準備書狀 (二)，將上開聲明變更為被
    告三人應連帶給付原告丙○○3,359,269元、連帶給付原告
    己○○3,258, 464元，及均自附帶民事訴訟起訴狀繕本送達
    之翌日起至清償日止，按年息百分之五計算之利息，此核係
    屬縮減應受判決事項之聲明，揆諸上開之規定，程序上自應
    予以准許。
二、本件被告丁○○、國統公司經合法通知，未於言詞辯論期日
    到場，核無民事訴訟法第386條各款所列情形，爰依原告聲
    請，由其一造辯論而為判決。
乙、實體方面
一、原告主張：
（一）被告丁○○受雇於被告啟笙公司擔任貨運司機，被告啟笙
      公司則將車牌號碼為ＤＩ─９３號之營業半拖車（以下簡
      稱系爭拖車）靠行於被告國統公司，且被告丁○○為從事
      駕駛業務之人，本應注意汽車在顯有妨害他車通行的處所
      ，不得停車，以維護其他車輛的行車安全並避免危險發生
      。詎被告丁○○竟未注意及此，於96年10月11日，將其所
      駕駛營業大貨車所附掛的系爭板車，違規置放於新竹縣竹
      北市○○○路經國路橋下便道之機車專用道上，且未放置
      警示標誌，適被害人即原告之子范紀綱於96年10月28日晚
      間11時20分許騎乘車牌號碼為611-BPN號之重型機車行經
      該路段，因未及閃避而撞擊該拖車，當場慘死，案經新竹
      地方法院檢察署以被告丁○○涉犯業務過失致死罪責，向
      本院刑事庭提起公訴，並經本院刑事庭以97年度交訴字第
      20號刑事判決判處被告丁○○有期徒刑四月確定在案。
（二）按因故意或過失不法侵害他人之權利者，負損害賠償責任
      ，而受僱人因執行職務，不法侵害他人之權利者，由僱用
      人與行為人連帶負損害賠償責任，民法第184條第1項前段
      、第188條第1項分別定有明文。承前所述，被告丁○○將
      所駕駛之營業大貨車所附掛的系爭拖車，違規置放於新竹
      縣竹北市○○○路經國路橋下便道之機車專用道上，且未
      放置警示標誌，致被害人范紀綱騎乘車牌號碼611-BPN號
      重型機車行經該路段時，因未及閃避而撞擊該拖車，當場
      死亡。又被告啟笙公司為丁○○之僱用人，對於其違規行
      為，未能善盡管理監督之責，依前揭民法第184條第1項、
      第188條第1項規定，自應就被害人范紀綱的死亡，與被告
      丁○○對原告連帶負賠償責任。另民法第188條僱用人責
      任規定，係為保護被害人而設，故此所稱之受僱人，應從
      寬解釋，不以事實上有僱傭契約者為限。凡客觀上被他人
      使用為之服勞務而受其監督者，均係受僱人。亦即依一般
      社會觀念，認其人係被他人使用為之服務而受其監督之客
      觀事實存在，即應認其人為該他人之受僱人。本件被告丁○○所停放之系爭拖車，是其事實上的僱主即被告啟笙公
      司靠行於被告國統公司，而目前在台灣經營交通事業之營
      利私法人，接受他人靠行（即出資人以該交通公司之名義
      購買車輛，並以該公司名義參加營運），而向該靠行人（
      即出資人）收取費用，以資營運者，比比皆是，此為週知
      之事實。是該靠行之車輛，在外觀上既屬該交通公司所有
      ，乘客又無從分辨該車輛是否他人靠行營運者，則乘客於
      搭乘時，祇能從外觀上判斷該車輛係某交通公司所有，該
      車輛之司機即係受僱為該交通公司服勞務。按此種交通企
      業，既為目前台灣社會所盛行之獨特經營型態，則此種交
      通公司，即應對廣大乘客之安全負起法律上之責任。蓋該
      靠行之車輛，無論係由出資人自行駕駛，或招用他人合作
      駕駛，或出租，在通常情形，均為該交通公司所能預見，
      苟該駕駛人係有權駕駛，在客觀上應認其係為該交通公司
      服勞務，而應使該交通公司負僱用人之責任，方足以保護
      交易之安全，是被告國統公司雖非被告丁○○之事實上之
      僱用人，惟應認其係丁○○之名義上之僱用人，揆諸前揭
      說明，就本件不法侵害被害人范紀綱死亡，並造成原告所
      受之損害，被告國統公司自應與被告丁○○、啟笙公司對
      原告負連帶賠償責任。
（三）次按不法侵害他人致死者，對於支出殯葬費之人，亦應負
      損害賠償責任。被害人對於第三人負有法定扶養義務者，
      加害人對於該第三人亦應負損害賠償責任。被害人之父母
      雖非財產上之損害，亦得請求賠償相當之金額，民法第19
      2條第1、2項，第194條分別就殯葬費、扶養費及精神慰撫
      金規定甚明。本件被害人范紀綱因被告丁○○之前述過失
      侵權行為而致死亡，原告丙○○及己○○分別為被害人范
      紀綱之父母，因被害人范紀綱之死亡而受有損害，按前開
      規定，原告二人分別得請求被告三人連帶賠償之費用及金
      額如下：
  １、丙○○部分：3,359,269元：
    (1)殯葬費198,920元：原告丙○○因被害人范紀綱死亡，共
      支出殯葬費198,920元，自得請求被告連帶賠償。
    (2)扶養費1,160,349元：原告丙○○為48年9月18日生，共有
      三名子女，於被害人范紀綱因車禍而於96年10月28日死亡
      時為48歲，如范紀綱未死亡，原告丙○○尚有餘命30.41
      年可受被害人范紀綱扶養，以行政院主計處所編製公告之
      國民個人所得與消費支出表所列之新竹縣96年平均每人消
      費性支出額193,077元計算，依霍夫曼計算法扣除中間利
      息計算結果，原告丙○○於30年間一次請求按扶養費計算
      之損害數額，為1,160,349元（即193,077元×18.0000000
      0【即30年之霍夫曼係數】÷3【3名子女】＝1,160,349元
      ，元以下四捨五入）
    (3)慰撫金2,000,000元：原告丙○○為被害人范紀綱之父，
      因被害人范紀綱之死亡，受有精神上之痛苦，被告等應連
      帶賠償原告丙○○2,000,000元之慰撫金聊表慰藉。
  ２、己○○部分:3,258,464元。
    (1)扶養費1,258,464元: 原告己○○為47年5月11日生，共有
      三名子女，於被害人范紀綱因車禍而於96年10月28日死亡
      時為49歲，如范紀綱未死亡，原告己○○尚有餘命34.23
      年可受被害人范紀綱扶養，以行政院主計處所編製公告之
      國民個人所得與消費支出表所列之新竹縣96年平均每人消
      費性支出額193,077元計算，依霍夫曼計算法扣除中間利
      息計算結果，原告己○○於34年間一次請求按扶養費計算
      之損害數額，為1,258,464元（193,077元×19.00000000
      【即34年之霍夫曼係數】÷3【3名子女】＝1,258,464元
      ，元以下四捨五入）。
    (2)慰撫金2,000,000元: 原告己○○為被害人范紀綱之母，
      因被害人范紀綱之死亡，受有精神上之痛苦，被告等應連
      帶賠償原告己○○2,000,000元之慰撫金聊表慰藉。
（四）為此聲明: １、被告三人應連帶給付原告丙○○3,359,26
      9元、連帶給付原告己○○3,258,464元，並均自起訴狀繕
      本送達翌日起迄清償日止，按年息百分之五計算之利息；
      ２、訴訟費用由被告連帶負擔；３、原告願供擔保，請准
      宣告假執行。
（五）對被告抗辯之陳述:
  １、被告國統公司及啟笙公司雖辯稱系爭拖車並非由被告啟笙
      公司靠行於國統公司，而係由被告國統公司出售予啟笙公
      司，僅係尚未辦理過戶登記至啟笙公司名下，故本件事故
      與被告國統公司無涉云云，惟查，被告啟笙公司就系爭肇
      事拖車係靠行於被告國統公司乙節，業經被告啟笙公司負
      責人戊○○於刑案之警訊中所自承：「（問：拖板車車籍
      資料為何？）該車車主為國統通運股份有限公司，…我向
      他購買時因為要靠行經營，所以才未辦理過戶…」（見台
      灣新竹地方法院檢察署96年度相字第644號相驗卷宗第32
      頁），而由戊○○之上開陳述內容可知，被告啟笙公司就
      系爭肇事拖車確係靠行於被告國統公司，故被告國統公司
      為系爭拖車名義上之僱用人，自亦應依民法第188條之規
      定，與被告丁○○負連帶賠償責任，是被告國統及啟笙公
      司上開所辯云云，顯係事後迴護及卸責之詞，不足採信。
  ２、被告啟笙公司又辯稱：原告二人於被害人范紀綱生前非不
      能維持生活而需被害人之扶養，故不得請求以扶養費計算
      之損害賠償，且以新竹縣96年度平均每人每年消費性支出
      額193,077元作為扶養費之計算基礎，亦顯屬過高而有違
      誤，應依綜合所得稅之扶養親屬寬減額每年77,000元為扶
      養費之計算基準，始符合一般社會常情云云，原告予以否
      認，概原告己○○名下無存款及不動產，且為重度之聽障
      ，亦無法工作賺賺，先前大都賴被害人范紀綱及次女范怡
      婷工作賺錢扶養，而原告之長女已出嫁，僅能偶爾不定時
      支援家計；而原告丙○○亦因配偶即另一原告為重度聽障
      ，先前為照顧其起居，無法從事固定之工作，目前亦已無
      工作，且名下僅有一筆土地之財產，沒有其他之財產，先
      前亦大都賴被害人范紀綱及次女賺錢扶養，至於原告二人
      雖於九十七年六、七月之前有投保勞保資料，惟此純係為
      了投勞健保之用，因為原告二人事實上沒有在工作，才將
      投保之勞保掛於職業工會上，是原告二人於被害人范紀綱
      生前，確有不能維持生活而需賴被害人范紀綱扶養之情形
      。又目前實務上，以平均消費支出計算受扶養的數額，較
      能反映出社會上實際的狀況，若以報稅的親屬寬減額，則
      顯然不符合一般社會的認知，是被告辯稱應以親屬寬減額
      計算原告受扶養的金額云云，亦非可採。
  ３、至於被告啟笙公司又辯稱：被害人范紀綱就本件事故之發
      生，其與有過失之責任比例為三分之二，被告丁○○僅為
      三分之一云云，原告予以否認。概被告丁○○將系爭拖車
      停放在不得停放車輛之機車專用道上，且超出路面邊線甚
      多，又於夜間未顯示停車燈光或反光標識，則任何人騎車
      經過，遇此情形很容易即會撞及系爭拖車，即難認被害人
      范紀綱之過失程度較被告丁○○為重，應認被害人范紀綱
      過失之比例僅在二分之一以下，是被告啟笙公司此部份之
      抗辯云云，亦無足採。
二、被告之抗辯:
（一）被告丁○○未於言詞辯論期日到場，亦未提出準備書狀作
      何聲明或陳述。
（二）被告國統公司未於言詞辯論期日到場，惟具狀辯稱系爭拖
      車伊公司業已於92年3月15日賣予被告啟笙公司，故伊公
      司與本案已無關係等語，並提出買賣合約書影本一紙為證
      。
（三）被告啟笙公司之抗辯:
      被告啟笙公司固不爭執其係被告丁○○之僱用人，亦不爭
      執被告丁○○有本院九十七年度交訴字第二十號刑事判決
      所認定之過失行為（即未依法令所規定之靠左側路面邊緣
      停車，且未顯示停車燈光或反光標識），致原告之子即被
      害人范紀綱騎車撞及該拖車而當場死亡之事實，且不爭執
      原告丙○○因其子范紀綱之死亡，支出喪葬費用一九八九
      二０元，並對原告丙○○請求一九八九二０元之喪葬費用
      之金額亦表示無意見，惟辯稱：
  １、於案發當時伊公司就系爭拖車並未靠行於被告國統公司，
      且伊公司也沒有向被告國統公司繳交靠行費，系爭拖車係
      屬伊公司所有，之所以登記在被告國統公司之名下，係因
      伊公司向被告國統公司購買系爭拖車時，因該拖車之車齡
      已超過十年，依相關法令之規定，必須先通過監理所的審
      驗，才能於審驗通過後一個月內辦理過戶手續，而伊公司
      向被告國統公司購買系爭拖車後，因仍未審驗通過，致未
      能完成過戶手續，故系爭拖車始仍登記於被告國統公司名
      下，並非靠行於被告國統公司。
  ２、又依民法第1117條第一項規定「受扶養權利者，以不能維
      持生活而無謀生能力者為限」，是直系親屬尊親屬，如能
      以自己財產維持生活者，自無受扶養權利；易言之，直系
      血親尊親屬受扶養之權利，仍應受不能維持生活之限制（
      最高法院86台上3173判決裁判要旨）。就本件而言，原告
      二人於被害人范紀綱生前，是否均無財產而無法維持生活
      ，需賴被害人范紀綱之扶養，已有疑義，則原告此部分以
      扶養費計算之損害賠償之請求，即難謂於法當然有據。
  ３、縱認原告於本件得向被告請求以扶養費計算之損害賠償，
      惟本件原告主張依新竹縣96年度平均每人每年消費性支出
      額193,077元為扶養費之計算基礎云云，顯有違誤且過高
      ，應依該年度綜合所得稅之扶養親屬寬減額77,000元為計
      算基礎，始符合一般社會常情。且就原告丙○○而言，因
      其配偶即另一原告己○○及其子女三人等共計四人，原本
      均對其負扶養之義務，故原告丙○○得請求之金額，應以
      扶養親屬寬減額依霍夫曼計算式所得數額乘以四分之一，
      始屬合理，原告己○○之情形亦同，原告主張以除以三分
      之一而加以計算云云，亦屬無據。
  ４、雖原告丙○○、己○○二人請求精神慰撫金各2,000,000
      元，共計4,000,000元云云。惟按精神慰撫金應審酌被害
      人與加害人之地位、家況，並被害人所受痛苦之程度、與
      其家屬之關係暨其他一切情事，以定其數額。然查本院車
      禍交通事故死亡案件，有關精神慰撫金部份，其判決金額
      約為600,000元；況且本案交通事故肇事主因，應係范紀
      綱酒精濃度過量駕駛輕機車未注意車前狀況致撞擊停放路
      邊之系爭拖車而肇事，是原告丙○○、己○○主張精神慰
      撫金各2,000, 000元云云，顯然過高而無理由，應由本院
      依法予以減低其金額。
  ５、又損害之發生或擴大，被害人與有過失者，法院得減輕賠
      償金額或免除之，民法第217條第一項定有明文，本件發
      生事故之路段寬度為11公尺，扣除拖板車架及車架與路橋
      牆邊空隙，尚有8.1公尺之寬度，足供兩輛大型車輛併列
      行駛或會車；若以社會一般機車騎士靠右行駛之習慣，應
      可避免此次事故之發生。況依竹苗區車輛行車事故鑑定委
      員會鑑定意見書所示第七項鑑定意見「一、范紀綱酒精濃
      度過量駕駛輕機車未注意車前狀況撞擊停放路邊之拖車為
      肇事主因。二、DI-93拖車未緊靠路邊停靠且在夜間無照
      明之道路停放未顯示燈光或反光標誌影響行車安全為肇事
      次因。」，是本件被害人范紀綱為肇事主因之過失情節，
      對於本行車事故，其應負三分之二之責任，依公平原則，
      則原告等亦僅能就其損害賠償金額之三分之一為請求。
  ６、並聲明：請求駁回原告之訴，訴訟費用由原告負擔。
三、原告與到場被告間之不爭執之事實：
（一）被告丁○○於96年10月11日某時，在夜間照明不清之自強
      南路南向經國橋下往南單行引道停放系爭板車時，因疏未
      注意依法令所規定之靠左側路面邊緣停車，且未顯示停車
      燈光或反光標識，致被害人范紀綱騎乘機車於九十六年十
      月二十八日晚上十一時二十分許行經該處時，因飲酒過量
      不勝酒力，且未注意車前狀況同亦有過失，而撞及該拖車
      ，造成被害人范紀綱當場死亡之事實。
（二）於案發之時，被告啟笙公司為被告丁○○之僱用人。
（三）原告丙○○因被害人范紀綱之死亡，業已支出殯葬費198,
      920元。
四、茲本件兩造間有爭執，應予以審究者，在於: １、被告國統
    公司就系爭拖車，是否為被告啟笙公司之靠行公司？被告國
    統公司是否因此要連帶負責？２、原告於本件向被告請求以
    扶養費計算之損害賠償，是否有理由？原告二人於被害人范
    紀綱生前是否有不能維持生活而需被害人扶養之情形？如果
    原告可以請求，其計算基準是除以三還是四？３、本件如原
    告以扶養費計算之損害賠償之請求為有理由，則其扶養費之
    計算基準，應以扶養親屬寬減額為基準？抑或以行政院主計
    處公佈之國民所得及消費支出表，其中新竹縣之支出金額每
    人每年為193,077元為計算基準，始為合理？４、原告二人
    慰撫金之請求數額以多少為合理？５、原告應承擔被害人范
    紀綱之與有過失之責任比例為多少？經查：
（一）按受僱人因執行職務，不法侵害他人之權利者，由僱用人
      與行為人連帶負損害賠償責任。民法第188條第1項定有明
      文。上開僱用人之連帶賠償責任，係為保護被害人，避免
      被害人對受僱人請求賠償，有名無實，而設之規定。故此
      之所謂受僱人，並非僅限於僱傭契約所稱之受僱人，凡客
      觀上被他人使用，為之服勞務而受其監督者，均係受僱人
      （最高法院45年台上字第1599號、57年台上1663號判例意
      旨參照）。又目前在台灣經營交通事業之營利私法人，接
      受他人靠行 (即出資人以該交通公司之名義購買車輛，並
      以該公司名義參加營運)，而向該靠行人 (即出資人)收取
      費用，以資營運者，比比皆是，此為週知之事實。是該靠
      行之車輛，在外觀上既屬該交通公司所有，乘客又無從分
      辨該車輛是否他人靠行營運者，則乘客於搭乘時，祇能從
      外觀上判斷該車輛係某交通公司所有，該車輛之司機即係
      受僱為該交通公司服勞務。按此種交通企業，既為目前台
      灣社會所盛行之獨特經營型態，則此種交通公司，即應對
      廣大乘客之安全負起法律上之責任。蓋該靠行之車輛，無
      論係由出資人自行駕駛，或招用他人合作駕駛，或出租，
      在通常情形，均為該交通公司所能預見，苟該駕駛人係有
      權駕駛 (指非出自偷竊或無權佔有後所為之駕駛)，在客
      觀上似應認其係為該交通公司服勞務，而應使該交通公司
      負僱用人之責任，方足以保護交易之安全。（亦有最高法
      院77年台上第665號判決意旨可資參照）。查，本件被告
      啟笙公司及國統公司固不否認系爭拖車登記為國統公司所
      有，且實際所有人為啟笙公司，惟否認有車輛靠行之情事
      ，並辯稱系爭拖車因尚未辦理過戶手續，目前才仍登記為
      被告國統公司名下，且被告國統公司並未向被告啟笙公司
      收取靠行費云云，然原告否認其等之間無靠行之情形。經
      查，系爭拖車係由被告國統公司售予被告啟笙公司之情，
      為被告國統公司及啟笙公司所自承，則被告國統公司及啟
      笙公司之間如無特殊之考量或約定，卻遲不辦理該拖車之
      過戶登記，已不符合一般車輛買賣時，通常均會辦理過戶
      登記手續之常情。況於一般交通違規時，經常會有以車輛
      所有人為裁罰對象之規定，被告國統公司既以貨運經營為
      業，對此當知之甚詳，若其與被告啟笙公司間就系爭拖車
      除買賣關係外，無其他之契約關係，則被告國統公司豈有
      自九十二年間出售予被告啟笙公司後，多年來均任憑其已
      出售予被告啟笙公司之系爭營業用拖車均登記於自己公司
      名下，而無端增加自己經營風險之理？又查被告啟笙公司
      負責人戊○○於本院九十七年度交訴字第二十號刑案警訊
      時證稱: 「（員警問: 拖板車DI-93車籍資料為何?）該車
      車主為國統通運股份有限公司，住址: 基隆市○○路39號
      5樓之15。但該車是我透過朋友仲介向國統通運公司購買
      的，當時購買並沒有簽任何契約及讓渡書，購買確定日期
      我不清楚，約2、3年前購買的，我向他購買時【因為要靠
      行經營，所以才未辦過戶手續】」等語（見新竹地方法院
      檢察署96年度相字第644號相驗卷宗第33頁調查筆錄），
      於本院刑案審理時證稱：「（檢察官問: 本案車禍發生當
      時你自己公司裡面有多少的貨車?）車頭有兩部。另外一
      部是靠行的，靠別人的。這樣總共就有三部。平板車有三
      部」、「（檢察官問: 車禍發生之後126拖板車【按即系
      爭拖車】到現在有人去使用過嗎?）車禍發生當天，因為
      【我這個是靠行的】，禮拜二我才知道這個板架有發生事
      情，已經隔了兩三天。發生事情之後這個板架還可以用，
      但是護欄有撞壞掉，竹北分局叫我問完口供後，當天就叫
      我趕快把它移到延平路的停車場，之後就一直放在我的延
      平路停車場了。當時應該是叫周文來去把它拖回延平路。
      」等語（見本院97年度交訴字第20號業務過失致死案件卷
      宗第44頁、第48頁）」，是綜合審酌上開之事證及戊○○
      於刑案中之證述內容，則原告主張系爭拖車係被告啟笙公
      司所有，並靠行於國統公司用以營業乙節，即堪信為真實
      ，被告啟笙公司及國統公司上開辯解云云，無法成立。從
      而，系爭拖車客觀上既登記為被告國統公司所有，又係被
      告啟笙公司靠行於被告國統公司以為營業，應認被告國統
      公司為被告丁○○之形式上僱用人，則原告主張被告國統
      公司亦應對被告丁○○之侵權行為對原告所生之損害，與
      被告丁○○對原告負連帶賠償責任乙節，亦足以成立。
（二）次按因故意或過失不法侵害他人之權利者，負損害賠償責
      任；不法侵害他人致死者，對於支出殯葬費之人，亦應負
      損害賠償責任。被害人對於第三人負有法定扶養義務者，
      加害人對於該第三人亦應負損害賠償責任；又不法侵害他
      人致死者，被害人之父母、子、女及配偶，雖非財產上之
      損害，亦得請求賠償相當之金額，民法第184條第1項前段
      、第192條第1項、第2項及第194條分別定有明文。本件依
      前述所述，因被告丁○○之過失行為，致原告之子死亡，
      造成原告受有損害，且其間有相當因果關係，而被告啟笙
      公司復為被告丁○○之事實上之僱佣人，另被告國統公司
      既為受靠行之公司，於外觀上為被告丁○○名義上之僱佣
      人，是原告於請求被告丁○○與啟笙公司，或被告丁○○
      與國統公司，對其連帶負損害賠償責任乙節，即屬於法有
      據，茲就原告二人所請求之各項損害及金額是否允當，分
      別審核論述如下：
  １、殯葬費用部分：
      原告丙○○主張其為其子即被害人范紀綱支出殯葬費198,
      920元之事實，業據其提出喪葬費用明細表、收據六張、
      計算書等件為證，經核該等費用之支出，與被害人范紀綱
      之身份相當，且核其內容均屬必要費用，又為到場之被告
      所不爭執，是原告丙○○此部分請求，應予准許。
  ２、扶養費用部分：
      按被害人對於第三人負有法定扶養義務者，加害人對於該
      第三人亦應負損害賠償責任。直系血親相互間、夫妻相互
      間互負扶養義務，民法第192條第2項、第1114條第1款、
      第1116條之1分別定有明文。又受扶養權利者，以不能維
      持生活而無謀生能力者為限，但無謀生能力限制，於直系
      血親尊親屬不適用之；而夫妻互負扶養之義務，其受扶養
      權利之順序與直系血親尊親屬同，民法第1117條、第1116
      條之1亦有明文。是按「夫妻互受扶養權利之順序，既與
      直系血親尊親屬同，自不以無謀生能力為必要。」（有最
      高法院七十九年度台上字第二六二九號判例意旨可參），
      又按「直系血親尊親屬，如能以自己財產維持生活者，自
      無受扶養之權利；易言之，直系血親尊親屬受扶養之權利
      ，仍應受不能維持生活之限制。」，亦有最高法院86年度
      台上字第3173號判決意旨可資參考。而所稱不能維持生活
      ，主要係指受扶養權利者之財力、財產狀況而言，亦有最
      高法院72年度臺上字第4792號、74年度臺上字第1749號、
      77 年度臺上字第1705號裁判意旨可資參照。亦即直系血
      親尊親屬或夫妻之一方，如能以自己財產維持生活者，自
      無受扶養之權利可言，反之，如其無足夠之財產以維持生
      活，縱使仍有謀生能力，則其仍有受直系血親卑親屬或夫
      妻之他方扶養之權利可資主張。查，原告丙○○為48年9
      月18日生，原告己○○為47年5月11日生，有戶籍謄本附
      卷可稽，是於范紀綱在96年10月28日死亡之時，原告丙○○為滿48歲，原告己○○為滿49歲，依原告所提出之附卷
      之95年臺灣地區簡易生命表所載，原告丙○○、己○○各
      有餘命30.41年、34.23年。又查原告丙○○於96年度係擁
      有坐落新竹縣之土地價值198,276元、所得總額314,139元
      ，其中薪資所得為三一一二三九元，扣繳單位為晟霖實業
      股份有限公司，另有投資一筆價值五０九七０元，而被告
      己○○同年度則所得總額為267,602元，其中薪資所得為
      二五七七二三元，扣繳單位係晟霖實業股份有限公司，且
      名下有汽車一輛，投資一筆，財產部分之價值為一二七四
      四０元之情，有本院依被告啟笙公司之聲請，所查得之原
      告二人之稅務電子閘門財產所得調件明細表二份在卷為憑
      ，是依上開資料所示，可認原告二人於九十六年間均有工
      作能力及薪資收入。雖原告二人主張其等僅係為享有勞保
      ，而掛名在工會上，於九十六年間其二人實際上並無工作
      乙節，惟原告就此未進一步舉證證明，是其等此部分之主
      張是否屬實，已有疑義。是依上開所述原告二人於九十六
      年度均尚有薪資所得二、三十萬元之情形觀之，已難認原
      告二人於該年度當時，有不能維持生活而需被害人范紀綱
      扶養之情形存在。惟查，因原告丙○○、己○○二人已分
      別自九十七年七月一日、九十七年六月三十日起，均自原
      任職、投勞保之晟霖實業股份有限公司退保，且其後迄今
      均再未有投保勞保之資料之情，亦有本院依被告啟笙公司
      之聲請，所查得之原告二人之勞保局電子閘門查詢資料二
      份在卷可憑，是在被告未能舉證證明原告二人自九十七年
      七月一日之後，仍有工作及薪資所得之情況下，則以前述
      原告二人之除薪資以外之所得及財產價值係屬不多之情形
      ，加上原告己○○係屬聽障之重度殘障（此有原告提出之
      原證十二之殘障手冊影本一份在卷可查），原告主張其等
      已有不能維持生活，而有賴直系血親卑親屬扶養之情形，
      經核於自九十七年七月一日之後，已可認原告二人已該當
      該要件，而得主張享有受扶養之權利，則自斯時即九十七
      年七月一日時，即原告丙○○為四八點七八歲起算，原告
      己○○為五十點一六歲起算，其中原告丙○○尚有餘命即
      依法得受扶養之期間為二九點七七年（即四十八歲時之餘
      命三十點四一年減掉「零點七八乘以【三十點四一年減二
      九點五八年等於零點八三年】＝零點六四年」等於二九點
      七七年），另原告己○○尚有餘命即依法得受扶養之期間
      為三三點一六年（即五十歲時之餘命三三點三年減掉「零
      點一六乘以【三十三點三年減三十二點三八年等於零點九
      二年】＝零點一四年」等於三三點一六年），此並有原告
      提出之原證四、原證五之九十五年台灣地區簡易生命表男
      性、女性之表各一份可參，被告啟笙公司辯稱原告二人是
      否均不能維持生活，而需賴被害人范紀綱之扶養，已有疑
      義云云，則非可採。又查，原告二人為夫妻，且其等除被
      害人范紀綱外，另育有均已成年之女兒二人，亦有原告提
      出之戶籍謄本附卷可參，則倘被害人范紀綱未死亡，原告
      二人之扶養義務人各為四人（即三名子女加上夫妻之一方
      共四人），亦即范紀綱對原告所各負之扶養義務均為四分
      之一，則原告之計算式以三分之一計算，已屬無據。又就
      扶養費之數額部分，被告雖辯稱應以96年度之扶養親屬寬
      減額每年七萬七千元為計算基準云云，惟按支付扶養費之
      目的，本在使受扶養人得以維持通常之生活，而非最低水
      準之生活，且關於扶養費計算基準，法無明文規定，則只
      須所採用之標準得以真實反映受扶養人實際生活所需，即
      無不可，本院認為原告所提出之原證十，即行政院主計處
      所公佈之「家庭收支調查報告」，乃分依不同之標準如職
      業類別、戶內人數、地域、家庭組織型態區分，而統計出
      平均收支數額，是其所得結果較客觀公允，且能接近實際
      生活需求而可採，至於扶養親屬寬減額每年七萬七千元，
      平均下來每月僅六千四百多元，則以此一數額欲維持一個
      人現今之最低生活水準恐已有所不足，遑論作為其維持通
      常生活水準之消費支出？是以該金額作為計算以扶養費請
      求之損害賠償之基準，顯然偏低而不可採。故本院認為以
      原告主張96年度新竹縣平均每人每年消費性支出額193,07
      7元（即最終消費支出數額724,042元除以三點七五人）為
      扶養費之計算基礎尚屬適當。則原告丙○○、己○○自九
      十七年七月一日起，以後每年各得請求被告以扶養費計算
      之損害賠償金為48,269元（193,077÷4＝48,269元，元以
      下四捨五入），依霍夫曼計算法計算，原告丙○○一次得
      請求之扶養費為865,816元（依年別單利5％複式霍夫曼係
      數計算法），其計算式為48,269元×17.00000000（17.00
      000000為應受扶養29.77年之霍夫曼係數），且其中應受
      扶養29.77年之霍夫曼係數17.00000000之計算式為：「【
      30年之霍夫曼係數18.00000000－00年之霍夫曼係數17.00
      000000】×0.77年＝0.308」＋29年之霍夫曼係數17.0000
      0000＝17.00000000；而原告己○○一次得請求之扶養費
      為928,826元（依年別單利5％複式霍夫曼係數計算法），
      其計算式為48,269×19.0000000000（19.0000000000為應
      受扶養33.16年之霍夫曼係數），且其中應受扶養33.16年
      之霍夫曼係數之計算式為：「【34年之霍夫曼係數19.000
      00000－00年之霍夫曼係數19.00000000】×0.16年＝0.00
      00000000」＋33年之霍夫曼係數19.00000000＝19.000000
      0000，則原告逾上開部分之扶養費請求，即屬不能准許。
  ３、精神慰撫金部分：
      按慰藉金係以精神上所受無形之痛苦為準，非如財產損失
      之有價額可以計算，究竟如何始認為相當，自應審酌被害
      人及加害人之地位、家況、並被害人所受痛苦之程度、與
      其家屬之關係暨其他一切情事，定其數額（最高法院48年
      度臺上字第798號判例意旨參照）。查本件被害人范紀綱
      為原告丙○○及己○○之長子，因被告丁○○之行為，致
      原告二人突然遇此變故，遽遭喪子之痛，原告二人精神上
      自受有極大之痛苦而有非財產上之損害，是原告依民法第
      194條之規定，向被告請求賠償慰撫金，自屬有據。本院
      審酌原告丙○○為國中畢業，96年所得314,139元，名下
      有土地、投資各一筆；己○○為國小畢業，96年所得為26
      7, 602元，名下有汽車一部、投資一筆，而被告國統公司
      與啟笙公司均屬貨運公司，啟笙公司資本額為8,000,000
      元；國統公司資本額為10,000,000元；被告丁○○為國中
      畢業，名下有汽車二部，事發後已離職從事保全工作等情
      ，為兩造所互不爭執，復經本院依職權向稅務電子閘門函
      查明確，亦有稅務電子閘門財產所得調件明細表、國統公
      司變更事項登記表、啟笙公司基本資料查詢各一份附卷可
      稽。是本院斟酌原告所受精神上痛苦之程度及兩造之年齡
      、學歷、身分、地位、經濟狀況等情況，認原告二人此部
      分請求被告連帶賠償精神慰撫金各2,000,000元尚屬過高
      ，認原告二人以各請求850,000元之慰撫金，始屬適當，
      逾此部分之請求，則無從准許。
  ４、從而，原告二人因被告丁○○前開侵權行為導致被害人死
      亡，其各別所受之損害，原告丙○○為1,914,736元（即
      198,920＋865,816＋850,000＝1,914,736元），原告己○○為1,778,826元（928,826＋850,000＝1,778,826）。
（三）再按損害之發生或擴大，被害人與有過失者，法院得減輕
      賠償金額或免除之；民法第217條第1項定有明文。又按本
      件原告之請求權，雖非繼受被害人，然既係因被害人之死
      亡而有所請求，且被害人復有過失，自應有過失相抵之適
      用。經查：本件車禍之發生固因被告丁○○停放系爭拖車
      時，未緊靠路邊停放，且在夜間照明不清之道路上停放系
      爭拖車，又未顯示停車燈光或反光標識，影響行車安全而
      有過失所致，惟本件被害人范紀綱飲酒過量，酒後於夜間
      駕駛重型機車時，未注意車前狀況及靠右側行駛，而直接
      撞擊停放於未儘量靠左側路邊之系爭拖車之後方車架，以
      致當場死亡，乃係系爭車禍事故之肇事主因，而被告丁○○之過失行為則為肇事次因之情，業經本院調閱上開刑事
      卷宗查明屬實，並有該台灣省竹苗區車輛行車事故鑑定委
      員會鑑定意見書一份在卷可稽。故本院審酌上情及被告丁○○、被害人范紀綱過失之情節、程度及其等之過失行為
      對本件車禍發生之原因力強弱等情，認為就本件車禍之發
      生，被告應負百分之四十之過失責任，而原告二人應承擔
      被害人范紀綱方面之百分之六十之過失責任，則揆諸上開
      之規定，被告得主張減輕其等百分之六十之賠償責任，僅
      須負百分之四十之賠償責任，則依此計算結果，原告丙○○係得請求被告丁○○與被告啟笙公司，或被告丁○○與
      被告國統公司，連帶賠償其損害賠償數額之本金為765,89
      4元（1,914,736×0.4=765894），原告己○○係得請求被
      告丁○○與被告啟笙公司，或被告丁○○與被告國統公司
      ，連帶賠償其損害賠償數額之本金為711,530元（1,778,8
      26元×0.4=711,530元，元以下四捨五入）。又經調閱上
      開刑事卷宗結果，可看出於原告於九十七年七月十四日向
      本院刑事庭提出本件之刑事附帶民事起訴狀後，本院該刑
      事案件係於九十七年七月十六日開庭審理，當日被告丁○○及被告啟笙公司之法定代理人戊○○均有到庭，且於庭
      訊時，承審法官亦有問及有關損害賠償之民事和解事宜，
      是縱然本件之刑事附帶民事起訴狀中，所記載被告丁○○
      及戊○○收到該書狀之繕本部分，未記載其二人收到該繕
      本之日期，惟揆諸上開之說明，應可認被告丁○○及被告
      啟笙公司之法定代理人戊○○該二人，係於九十七年七月
      十六日收受到本件起訴狀之繕本，亦此敘明。
四、綜上所述，原告依民法第184條第1項前段、第192條第1項、
    第194條、第188條第1項之規定，原告丙○○請求被告丁○○及啟笙公司，或被告丁○○及國統公司，連帶給付其765,
    894元，原告己○○請求被告丁○○及啟笙公司，或被告丁○○及國統公司，連帶給付其711,530元，及均自附帶民事
    起訴狀繕本送達翌日即被告丁○○、啟笙公司均自97年7月
    17日起，被告國統公司自97年12月30日起，均至清償日止，
    按年息百分之五計算之利息範圍內，為有理由，應予准許（
    且上開被告如其中一人已給付原告，他被告於其給付之數額
    範圍內即免其給付之責任，併被告啟笙公司與國統公司之間
    為不真正連帶債務關係），逾此部分之請求，為無理由，應
    予駁回。
五、假執行之宣告：
    原告陳明願供擔保，聲請宣告假執行，經核原告勝訴部分，
    均與法律規定相符，爰分別酌定相當之擔保金額予以准許；
    至原告敗訴部分，其假執行之聲請，因訴之駁回而失所附麗
    ，應併予駁回之。
六、本件事證已臻明確，兩造其餘攻擊防禦方法，經審酌後，或
    與本件無涉，或與判決結果不生影響，毋庸一一論列，併此
    敘明。
七、訴訟費用負擔之依據：民事訴訟法第79條。
中    華    民    國    98    年     8    月    31    日
                  民事第二庭    法  官  鄭政宗
以上正本係照原本作成
如對本判決上訴，須於判決送達後20日內向本院提出上訴狀
中    華    民    國    98    年      8   月    31    日
                                書記官  曾柏方


司法院資訊處製作；財團法人民間司法改革基金會備份。
